【裁判字號】    89,台上,5710
【裁判日期】    890928
【裁判案由】    搶奪
【裁判全文】
最高法院刑事判決                              八十九年度台上字第五七一○號
    上  訴  人  吳  其
                賴  崑
                吳  建
                陳  餘
右上訴人等因搶奪案件，不服台灣高等法院中華民國八十九年五月十一日第二審判決
（八十九年度上訴字第二七○號，起訴案號：台灣桃園地方法院檢察署八十八年度偵
字第二二三、七五六、一○六七、二四七七、三七九七號、偵緝字第三三九號），提
起上訴，本院判決如左：
    主  文
原判決關於甲○○、丁○○、乙○○及丙○○部分均撤銷，發回台灣高等法院。
    理  由
本件原判決引用第一審判決書記載之事實，認定上訴人甲○○、丁○○、乙○○、丙
○○與已判決確定之許塘明、戴燦清等六人均係瘖啞且有犯罪習慣之人。(一)丙○○夥
同張進昌（另案由台灣台中地方法院審理）及另姓名不詳之成年男子二人，基於共同
之犯意聯絡，意圖為自己不法之所有，於民國八十五年十一月三十日十時許，在台中
縣大肚鄉大肚村大肚鄉公所前，趁趙天井不備之際，搶奪趙某置於腳踏車置物籃內之
現款新台幣（下同）四十萬元，得手後朋分花用殆盡。嗣於八十六年二月十四日上午
九時十分許，在台中市○○路四○九號三樓之一，經警逮捕張進昌，始依其供述查悉
前情。(二)丁○○於八十七年九月間，在桃園縣南崁附近，拾得張志源遺失之國民身分
證一枚，意圖為自己不法之所有，將之侵占入己。並與甲○○、乙○○及已經判決確
定之許塘明、戴燦清，為取得作案機車及避免為警查獲，基於共同之概括犯意聯絡，
自八十七年一月十四日起至同年九月二十四日止，連續於第一審判決附表一所示時地
，推由丁○○、不詳姓名成年瘖啞男子「李明輝」、「阿水」及其他不詳姓名成年瘖
啞男子二人，分持陳次郎、黃惠鳳、李建堂、楊承穎、張志源等人所失竊或遺失之國
民身分證（許塘明、戴燦清、乙○○、甲○○、丁○○就如何取得陳次郎、黃惠鳳、
李建堂、楊承穎國民身分證並不知情），購買車號ＨＲＤ－三五九號、ＬＣＹ－七二
○號、ＬＰＣ－○四三號、ＬＰＣ－五三七號、ＭＣＶ－五九七號等五部機車，並冒
用黃惠鳳、楊承穎、張志源名義簽署機車買賣契約書而偽造該私文書，再交還車行負
責人黃登貴、蔡陳河、陳明勇收執而為行使，復委託不知情之車行負責人陸煥堂、黃
登貴、許晉魁、蔡陳河、陳明勇辦理機車過戶手續，使主管車籍管理之監理機關人員
將該不實事項登載於其職務上所掌機器腳踏車新領牌照登記書之公文書上，並據以發
給機器腳踏車行車執照，足以生損害於監理機關對於車籍管理之正確性及陳次郎、黃
惠鳳、李建堂、楊承穎、張志源。(三)甲○○、丁○○、乙○○、丙○○（丙○○係前
次犯行後另行起意）夥同已判決確定之許塘明、戴燦清及林李佩玲，或二人或三人或
四人或六人，分別共同意圖為自己不法之所有，基於概括犯意自八十七年五月十二日
止起至同年十二月三十止，連續在第一審判決附表二所示時、地，或由林李佩玲進入
銀行、農會等金融機構尋覓搶奪之對象，以暗號告知在外等候之同夥，或逕由許塘明
等人從銀行跟蹤提款人，再由彼等騎乘機車尾隨提款人至適當場所，或以製造假車禍
方式，或趁人不備之際，動手搶奪被害人攜帶皮包及所領得之現款等物迅速逃逸（各
次搶奪之被害人、犯罪時間、地點、搶奪財物、共犯型態、犯罪方法均詳如第一審判
決附表二）。得手後由各次參與行搶之人朋分花用。同年十二月三十日，許塘明夥同
戴燦清、乙○○在桃園縣蘆竹鄉○○村○○街二十四號前，搶奪陳林貴香未遂（即第
一審判決附表二編號第十七號），為鄰人聞聲合力捕獲許塘明，並扣得許某所有供作
案用之美工刀一支；戴燦清、乙○○見狀騎機車加速逃離，經人記下所乘機車車號報
警。嗣經警於八十八年一月十日在台北市士林區○○○路○段一一一巷十六弄八號四
樓查獲戴燦清、甲○○、乙○○、丁○○，復循線至桃園縣龜山鄉○○街二號地下室
，扣得其作案用之上開五部機車及機器腳踏車行車執照四枚等情。因認第一審判決依
牽連犯、連續犯，從重論處甲○○、丁○○、丙○○連續意圖為自己不法之所有，結
夥三人以上而搶奪他人之動產罪刑，論處乙○○連續意圖為自己不法之所有，結夥三
人以上攜帶兇器而搶奪他人之動產（累犯）罪刑及依數罪併罰之例，另論丙○○以意
圖為自己不法之所有，結夥三人以上而搶奪他人之動產罪刑，復均諭知於刑之執行完
畢或赦免後，令入勞動場所強制工作年，為無不合，予以維持，駁回檢察官及上訴
人等在第二審之上訴。固非無見。
惟查有罪之判決書，除應分別記載裁判之主文與理由外，並應記載事實，觀之刑事訴
訟法第三百零八條規定甚明。同法第三百七十三條雖規定：第二審判決書，得引用第
一審判決書所記載之事實、證據及理由，……亦僅在使第二審判決之製作，得引用第
一審判決書所記載之事證、理由，得免於重複記載，減少勞費，庶免浪費司法資源。
但此項有罪之判決書應記載事實之規定，仍未有變更。因此，第二審之有罪判決書於
引用第一審判決書所記載之事實、證據及理由時，自應將第一審判決書以附件方式附
入第二審判決書內，方符程式；否則，第二審判決書既未有事實記載，自不能謂其裁
判書之製作無悖乎法定程式，難認適法。本件原判決係引用第一審判決書記載之事實
，證據及理由，疏未將該判決書作為附件，成為原判決事實認定之依據，按諸首開說
明，已屬違背法定程式，無可維持。次查(一)原判決引用第一審判決書記載之事實，認
其附表一編號五所示ＭＣＶ－五九七號機車，係丁○○冒用張志源名義，於八十七年
九月二十四日，始向陳明勇所經營之台鈴機車行所購得。則在此之前，丁○○、甲○
○及乙○○等人應無騎用該機車為搶奪犯罪可能，乃第一審判決附表二編號四、五、
八、九號之事實，猶認其於同年七月二十一月、八月十日、九月十六、十九日，曾先
後騎乘該機車為各該搶奪犯行，即不無事實認定前後矛盾之可議。原判決對之未加糾
正，且予引用，自非適法。(二)依第一審判決附表二編號十二號記載之事實，甲○○、
乙○○、丁○○與許塘明係趁被害人胡光遠進入超商購物，車未熄火，而由許塘明將
該機車騎走，嗣再取走車內現款，似認其係於被害人進入店內購物之際，趁其不知，
將該已離被害人持有之機車，連同車上現款予以竊取，並未認該機車及車上現款仍在
被害人持有中，而遭甲○○等人趁其不備，或不及抗拒，予以奪取之情，此與判決理
由認此部份應成立刑法第三百二十六條第一項之結夥三人以上搶奪罪，並非一致。原
判決理由雖說明該機車及車上現款猶在被害人管領持有中，甲○○等人所為係屬搶奪
行為，則其引用第一審判決，所為該部分事實之認定，與判決理由之論斷，即不相適
合。(三)原判決引用第一審判決書記載之事實，認乙○○、甲○○、丁○○與許塘明、
戴燦清，為取得作案機車及避免為警查獲，基於共同之概括犯意聯絡，連續推由丁○
○及其他不詳姓名成年瘖啞男子等人，分持陳次郎、黃惠鳳、李建堂、楊承穎、張志
源等人所失竊或遺失之國民身分證，購買車號ＨＲＤ－三五九號等五部機車，並冒用
黃惠鳳、楊承穎、張志源名義簽署機車買賣契約書，偽造該等私文書，再持以行使，
交還車行負責人，委託其辦理機車過戶手續，使監理機關人員將該不實事項登載於機
器腳踏車新領牌照登記書上，因認其共犯刑法第二百十六條、第二百十條之行使偽造
私文書罪及第二百十四條之使公務員登載不實事項於公文書罪。然事實欄又認乙○○
、甲○○、丁○○與許塘明、戴燦清就如何取得陳次郎、黃惠鳳、李建堂、楊承穎國
民身分證並不知情，已見矛盾而無可維持。如若所為事實不虛，則其對陳次郎等人身
分證之來源，係屬他人失竊或遺失之物，既無認識，該些身分證不無經陳次郎等人之
同意而借用可能，此即難以遽認其有冒用陳次郎等人名義購車，而偽造機車買賣契約
書行使及使監理機關人員為不實登載之主觀犯意。況依第一審判決書附表一編號一記
載之事實，該陳次郎之身分證係由丁○○持以購買機車，衡情其對該身分證如何取得
，豈有不知之理。是一審判決此部分事實認定不無前後矛盾之情形可指，原判決疏未
糾正仍予引用，猶屬可議。(四)依第一審判決書附表二編號十六號認定之事實，乙○○
、許塘明等人，並未持用可為凶器之工具實施搶奪犯行，判決理由認此部份所為係犯
刑法第三百二十六條第一項之結夥三人以上攜帶兇器搶奪罪，自屬矛盾。又依該附表
編號十七號記載之事實，乙○○、許塘明等人係持美工刀搶奪被害人陳林貴香皮包，
因遭其反抗而未得逞，所為核犯同法第三百二十六條第二項、第一項之結夥三人以上
攜帶兇器搶奪未遂罪，判決理由認此部份應成立同條第一項之結夥三人以上搶奪既遂
罪，亦有適用法則不當之違法，原判決對之未加糾正，仍予維持，難認適法。(五)第一
審判決書理由欄四，雖謂「被告等人先後多次搶奪犯行，或既遂或未遂，或加重搶奪
或普通搶奪，時間緊接，觸犯構成要件相同之罪名，顯係基於概括犯意反覆為之」等
語，但並未說明所為應依「連續犯」論以一罪及加重其刑之旨（見第一審判決書第十
五面），此與事實所為連續犯之認定及主文之諭知，已非一致。且理由內既未先認應
依連續犯規定加重其刑，乃於其後論以乙○○為累犯，應加重其刑時，又謂應依法遞
加重其刑（見第一審判決第十六面），亦非適法。原判決對此違誤疏未糾正，逕予引
用併有可議。(六)依第一審判決書認定之事實，丙○○係參與附表二編號第十、十三及
十四號三次搶奪犯行，該三次犯行之共犯並未使用車號ＨＲＤ－三五九號機車，為作
案之交通工具，即其並非供陳某犯罪所用之物，自不得在所犯搶奪罪之主刑之下，將
該機車諭知沒收，第一審判決於丙○○連續搶奪罪之主文項下，同時將附表五編號第
一號（即車號ＨＲＤ－三五九號）機車諭知沒收，於法有違。原判決對之未加糾正，
猶予維持，難認適法。以上或係上訴意旨所指摘，或為本院得依職權調查之事項，應
認原判決關於甲○○、丁○○、乙○○及丙○○部分有撤銷發回更審之原因。原判決
不另諭知無罪部分，基於審判不可分之原則，併予發回。
據上論結，應依刑事訴訟法第三百九十七條、第四百零一條，判決如主文。
中      華      民      國    八十九    年      九      月    二十八    日
                              最高法院刑事第六庭
                                  審判長法官  紀  俊  乾
                                        法官  黃  正  興
                                        法官  陳  東  誥
                                        法官  張  春  福
                                        法官  韓  金  秀
      右正本證明與原本無異
                                              書  記  官
中      華      民      國    八十九    年      十      月      三      日


司法院資訊處製作；財團法人民間司法改革基金會備份。
